【裁判字號】    98,上訴,141
【裁判日期】    980429
【裁判案由】    強盜
【裁判全文】
臺灣高等法院臺南分院刑事判決         98年度上訴字第141號
上  訴  人
即  被  告  甲○○
選任辯護人  邱銘律師
上列上訴人因強盜案件，不服臺灣臺南地方法院97年度訴字第17
90號中華民國97年12月17日第一審判決（起訴案號：臺灣臺南地
方法院檢察署97年度偵字第13609號），提起上訴，本院判決如
下：
    主  文
原判決撤銷。
甲○○犯準強盜罪而有刑法第321條第1項第2款、第1款情形，處
有期徒刑柒年肆月。
    事  實
一、甲○○曾因強盜案件，經臺灣臺南地方法院以95年度少訴字
    第20號判決判處有期徒刑1年6月，緩刑3年，於民國96年3月
    10日確定在案。仍不知悔改，因缺錢花用，竟基於意圖為自
    己不法所有之竊盜犯意，於緩刑期間內之97年9月19日2時40
    分許，開啟乙○○位在臺南縣楠西鄉○○村○○路77巷3號
    住處後方未上鎖之窗戶後，伸手入內開啟該處後門之喇叭鎖
    ，進而於夜間侵入上址住宅（侵入住宅部分未據告訴），竊
    取乙○○放置於上址2樓房間置物箱內之黑色皮包1個，得手
    後將該黑色皮包內之現金新臺幣（下同）20,000元取出，正
    欲逃離之際，適乙○○聽聞其住處客廳內有聲響，因而起床
    查看，見甲○○在客廳內，乃大聲呼喊，並趨前欲攔阻甲○
    ○，甲○○情急之下，為脫免逮捕，即出手施暴推乙○○之
    肩膀，乙○○因而跌坐在地，之後甲○○復持乙○○擺置於
    上址客廳內之塑膠椅1把，將之高舉後，作勢朝乙○○砸下
    ，以此方式強暴、脅迫方式，致使乙○○不能抗拒，任由甲
    ○○逃離現場。嗣經乙○○報警處理，員警循線至臺南縣楠
    西鄉○○村○○路145巷3號甲○○之住處內查獲甲○○，並
    在甲○○上址住處2樓欄杆牆角鐵皮縫隙內，扣得甲○○自
    乙○○處竊得之現金20,000元。
二、案經臺南縣警察局玉井分局報請臺灣臺南地方法院檢察署檢
    察官偵查起訴。
    理  由
一、本件具傳聞性質之證據資料，檢察官、被告及辯護人均表示
    同意作為本案之證據，且無事實顯示係公務員因違法蒐證所
    取得之證據，本院審酌該等證據資料作成時之情況，亦認為
    適當，依刑事訴訟法第159條之5規定，上開證據資料均具有
    證據能力。
二、訊據被告甲○○固坦承有於上開時、地，開啟乙○○住處後
    方未上鎖之窗戶後，伸手入內開啟該處後門之喇叭鎖，進而
    於夜間侵入屋內竊取乙○○放置於上址2樓房間置物箱內之
    黑色皮包1個（內有現金20,000元），得手後正欲逃離之際
    ，有遭被害人攔阻，惟其仍逃離現場，嗣後才被警查獲之事
    實，但仍矢口否認有何被訴準強盜犯行，於原審初辯稱：伊
    遭被害人發覺後，被害人大聲呼叫，並拉扯其手攔阻，伊欲
    掙脫時，將被害人帶倒在地云云；嗣改稱：伊遭被害人發現
    後，被害人伸手欲將伊捉住，但尚未碰觸伊身體之際，伊將
    被害人之手撥開，不慎碰到被害人，伊並未以手推被害人，
    亦未持塑膠椅作勢朝被害人砸下云云。於本院審理時則辯稱
    ：伊只有將被害人推倒，並未舉塑膠椅作勢阻止被害人之追
    捕云云。
三、經查：
  (一)被告甲○○於上開時、地，以上述方式竊取被害人乙○○財
    物，得手後欲逃離現場之際，因遭被害人發覺大聲呼叫並趨
    前欲攔阻，被告為脫免逮捕，即出手施暴推被害人之肩膀，
    致被害人因而跌坐在地，之後被告復持被害人擺置於客廳內
    之塑膠椅，將之高舉作勢朝被害人砸下，之後逃離現場，嗣
    始經警循線查獲，並扣得被告竊得之現金20,000元等事實，
    業經被害人乙○○迭次於警詢、偵查、原審審理中指證歷歷
    （見警卷第2頁、偵查卷第19頁、原審卷第47至57頁），並
    據證人謝洪金枝於警詢、偵查中證述屬實（見警卷第7頁、
    偵查卷第19頁）。此外，復有臺南縣警察局玉井分局扣押物
    品目錄表、贓物認領保管單各1紙（見警卷第22、23頁）、
    刑案現場照片12幀暨被害人乙○○及證人謝洪金枝指認被告
    於案發當日所著上衣之指認照片2幀（參見警卷第14至20頁
    ）等在卷可資佐證。此部分犯罪事實應堪認定。
  (二)被告甲○○雖以前揭情詞置辯，然查：
  1.被告於偵查中，業已自承伊遭被害人發覺時，曾主動用雙手
    朝被害人身體正面推被害人等語（參見偵查卷第10頁），是
    依被告於偵查中所陳情節，已足認被告有主動出手推阻被害
    人之事實。
  2.且被害人乙○○財於原審審理時證稱：渠於案發當日發覺被
    告在渠客廳內，乃大聲尖叫，高喊「小偷」，被告聽聞後，
    立即繞過客廳內擺置之桌子衝向大門，當時大門已鎖，且大
    門外復有紗門1道，以門栓勾住；渠伸手攔阻被告時，被告
    係背對渠準備離開，而渠尚未碰觸被告之際，被告轉頭以雙
    手推渠肩膀處，將渠推倒在地，並拿取渠放置於門邊之塑膠
    椅，將之高舉作勢欲朝渠砸下，渠見被告有此動作，乃後仰
    閃避，之後被告將該把塑膠椅放下，旋即逃離現場等語（見
    原審卷第48至57頁）；及證稱：被告當時所持之塑膠椅乃伊
    擺置於住處門邊，以供客人來訪可坐，該塑膠椅大小約如法
    庭證人所坐座椅大小，有扶手及椅背；渠當時係坐倒在地，
    見被告舉高塑膠椅後，立即後仰；渠見被告之動作「好像真
    的要打到我」、「他（即被告）有砸下來的動作，我沒有閃
    開就會打到我」等語（參見原審卷第55、57、53、54頁）。
    核與被害人於偵查中具結證述：案發當時渠已就寢，因聽聞
    客廳內有異聲，乃起床查看，發現被告後，渠大聲喊叫，高
    喊「小偷」，被告欲逃離，渠上前欲捉住被告，被告轉頭將
    渠推倒在地，並持椅子欲毆打渠，但並未打到，之後被告逃
    離現場等語（見偵查卷第19頁），互核並無矛盾相左之處。
    查被害人於偵查中，業已表明不欲對被告提出告訴之意（見
    偵查卷第19、20頁），且被害人遭被告竊取之現金業已全數
    領回，此有前贓物認領保管單1紙在卷可稽，佐以被告自承
    被害人迄今仍未對被告提起任何民事訴訟以求取損害賠償（
    見原審卷第61頁），顯見被害人並無追究被告犯行並求取損
    害賠償之意。則被害人與被告素不相識，並無仇怨，復無求
    償之意，衡情自無刻意誣陷被告之必要，所證情節應屬可信
    。從而，被告於本院審理時空言否認其將被害人推倒後，未
    進而高舉塑膠椅作勢欲砸向被害人云云，無非避重就輕之詞
    ，尚無足取。
四、按「刑法第329條之規定旨在以刑罰之手段，保障人民之身
    體自由、人身安全及財產權，免受他人非法之侵害，以實現
    憲法第8條、第22條及第15條規定之意旨。…經該規定擬制
    為強盜罪之強暴、脅迫構成要件行為，乃指達於使人難以抗
    拒之程度者而言」、「刑法第329條準強盜罪之規定，將竊
    盜或搶奪之行為人為防護贓物、脫免逮捕或湮滅罪證而當場
    施強暴、脅迫之行為，視為施強暴、脅迫使人不能抗拒而取
    走財物之強盜行為，乃因準強盜罪之取財行為與施強暴、脅
    迫行為之因果順序，雖與強盜罪相反，卻有時空之緊密連接
    關係，以致竊盜或搶奪故意與施強暴、脅迫之故意，並非截
    然可分，而得以視為1複合之單1故意，亦即可認為此等行為
    人之主觀不法與強盜行為人之主觀不法幾無差異；復因取財
    行為與強暴、脅迫行為之因果順序縱使倒置，客觀上對於被
    害人或第3人所造成財產法益與人身法益之損害卻無二致，
    而具有得予以相同評價之客觀不法。故擬制為強盜行為之準
    強盜罪構成要件行為，雖未如刑法第328條強盜罪之規定，
    將實施強暴、脅迫所導致被害人或第3人不能抗拒之要件予
    以明文規定，惟必於竊盜或搶奪之際，當場實施之強暴、脅
    迫行為，已達使人難以抗拒之程度，其行為之客觀不法，方
    與強盜行為之客觀不法相當，而得與強盜罪同其法定刑。據
    此以觀，刑法第329條之規定，並未有擴大適用於竊盜或搶
    奪之際，僅屬當場虛張聲勢或與被害人或第3人有短暫輕微
    肢體衝突之情形，因此並未以強盜罪之重罰，適用於侵害人
    身法益之程度甚為懸殊之竊盜或搶奪犯行」，司法院釋字第
    630號解釋文、解釋理由書可資參照。準此，行為人為防護
    贓物、脫免逮捕或湮滅罪證而當場對被害人或第3人施加不
    法腕力或為惡害之通知，其行為之客觀不法是否與強盜行為
    之客觀不法相當而得以刑法第329條之準強盜罪論擬，端視
    行為人之行為強度是否已達於使被害人或第3人難以抗拒之
    程度而定。換言之，若行為人所施加之不法腕力或惡害之通
    知，已達於使被害人或第3人難以抗拒之程度，於評價上，
    應認為屬於刑法第329條構成要件所示之「強暴」、「脅迫
    」行為；反之，若此等不法腕力之行使或惡害之通知尚未達
    於使被害人或第3人難以抗拒之程度，於評價上，僅能視為
    「與被害人或第3人有短暫輕微肢體衝突」、「當場虛張聲
    勢」，而不得以刑法第329條論擬。而查：
  (一)本案依被害人乙○○於原審審理中所證情節以觀，渠自發覺
    被告時起，以迄被告甲○○逃離現場為止，其間過程如下：
  1.被害人乙○○發覺被告甲○○在伊客廳內，大聲尖叫，呼喊
    「小偷」，並衝向被告甲○○欲將其逮捕。被告甲○○聽聞
    被害人乙○○呼叫聲，立即奔向被害人乙○○住處客廳之大
    門，欲離開現場，然遭當時業已上鎖之客廳大門阻擋。
  2.被害人乙○○接近被告甲○○時，被告甲○○轉身以雙手推
    向被害人乙○○肩膀部位，被害人乙○○旋即坐倒在地。
  3.被告甲○○高舉被害人乙○○住處客廳大門邊之塑膠椅，作
    勢朝當時坐倒在地之被害人乙○○砸下，被害人乙○○後仰
    閃避。
  4.被告甲○○將塑膠椅放下，開啟大門後離開現場。
  (二)依被害人乙○○上述證述過程以觀，被害人乙○○發覺被告
    甲○○並高聲喊叫當時，被告甲○○第1時間之反應，係立
    即衝向大門欲離開現場，之後被害人乙○○追捕靠近被告身
    後時，被告甲○○為脫免逮捕，即出手施暴推被害人乙○○
    之肩膀，而被害人乙○○亦因其推力而倒地不起。查被告甲
    ○○係以「雙手推」被害人乙○○之肩膀部位，衡以被告甲
    ○○年輕力強，而被害人乙○○近67歲高齡之雙方身體狀況
    ，被告甲○○此1推倒行為，亦造成被害人乙○○因而倒地
    不起情形，顯非屬「短暫輕微肢體衝突」而已，應認已達於
    使被害人乙○○難以抗拒之程度。
  (三)被告甲○○於被害人乙○○倒地不起後，即接續高舉被害人
    乙○○擺置於門邊之塑膠椅作勢向【當時尚坐倒在地】之被
    害人乙○○砸下，更顯見被告甲○○主觀上有以上開施暴行
    為，阻止被害人乙○○追捕，而壓制被害人乙○○自由之意
    思，至為明顯。
  (四)又被告甲○○高舉塑膠椅作勢砸向被害人乙○○後，見被害
    人乙○○猶倒地不起，僅能向後仰閃避，乃從容將已高舉之
    塑膠椅放下，進而開啟上鎖之大門離開現場，順利逃跑乙情
    ，復據被害人乙○○於原審審理中證述明確（參見原審卷第
    57頁），益可認被告甲○○前述接續之施暴行為（即推人、
    作勢砸椅行為），業已成功壓制被害人乙○○意思決定自由
    ，而達到使被害人乙○○難以抗拒之程度。
五、綜上所述，被告甲○○在竊盜得手後，於遭被害人乙○○追
    捕之際，為脫免逮捕，即出手施暴推被害人之之肩膀，造成
    被害人因而倒地不起，復接續高舉被害人擺置於門邊之塑膠
    椅作勢砸向被害人，以此接續強暴、脅迫方式，致使被害人
    不能抗拒，任由被告甲○○脫逃之事實，事證已甚明確。被
    告甲○○準強盜犯行，洵堪認定，應予依法論科。
六、核被告甲○○所為，係犯刑法第329條之準強盜罪，而有刑
    法第321條第1項第2款、第1款之情形，應依刑法第330條第1
    項之規定論處。
七、原審以被告甲○○犯準強盜罪事證明確，因予論罪科刑，固
    非無見。惟查：被告甲○○以雙手推倒被害人乙○○致其跌
    坐不起之行為，應已達於使被害人乙○○難以抗拒之程度，
    原審誤認僅屬「短暫輕微肢體衝突」之情形，顯有未當。被
    告甲○○上訴意旨否認準強盜犯罪，並以前開情詞指摘原判
    決之不當，固無理由。惟原判決既有上開可議之處，即屬無
    可維持，自應由本院予以撤銷。爰審酌被告甲○○前因強盜
    案件，經法院判處有期徒刑1年6月，緩刑3年，於96年3月10
    日確定在案，有台灣高等法院被告前案紀錄表1份在卷可稽
    。於緩刑期內仍不知警惕自身行止，再次踰越安全設備，於
    夜間侵入被害人乙○○住宅內行竊，於遭被害人發覺後，為
    脫免逮捕，即當場對高齡之被害人施以強暴、脅迫行為，使
    被害人難以抗拒，被告所為嚴重危害社會安全，惡性非輕，
    惟念被告年齡尚輕，智慮不周，及於本院審理時已與被害人
    達成和解乙情，有和解書在卷可稽（參見本院卷第44頁），
    暨被告犯罪後態度等一切情狀，量處如主文第2項所示之刑
    ，以示懲儆。
八、被告辯護人雖請求本院援引刑法第59條規定酌量減輕被告刑
    度，惟本院審酌被告本件係否認犯準強盜罪，又係於前案強
    盜案件緩刑期內再犯本件之罪，是被告本件之犯罪情狀，顯
    難認在客觀上足以引起一般人之同情。是辯護人所請，尚非
    可取，併此敘明。
九、據上論結，應依刑事訴訟法第369條第1項、第364條、第299
    條第1項前段、刑法第329條、第330條第1項，判決如主文。
本案經檢察官楊治宇到庭執行職務。
中    華    民    國    98    年    4     月    29    日
                  刑事第二庭    審判長法  官  葉居正
                                      法  官  吳勇輝
                                      法  官  郭千黛
以上正本證明與原本無異。
如不服本判決應於收受送達後10日內向本院提出上訴書狀，其未
敘述上訴理由者，並得於提起上訴後10日內向本院補提理由書（
均須按他造當事人之人數附繕本）「切勿逕送上級法院」。
                                      書記官  尤乃玉
中    華    民    國    98    年    4     月    29    日
附錄：本案論罪科刑法條
中華民國刑法第329條
竊盜或搶奪，因防護贓物、脫免逮捕或湮滅罪證，而當場施以強
暴脅迫者，以強盜論。
中華民國刑法第330條第1項
犯強盜罪而有第321條第1項各款情形之一者，處7年以上有期徒
刑。


司法院資訊處製作；財團法人民間司法改革基金會備份。
